臺灣高等法院民事判決
109年度家上字第105號
上  訴  人  江美智  
            江良德  
            江柏勳  
            江柏翰  
共      同
訴訟代理人  鐘耀盛律師
被 上 訴人  黃穎弘  
訴訟代理人  黃青陽  
被 上 訴人  賴威廷  
法定代理人  賴宗育  
上二人共同
訴訟代理人  沈志成律師
            吳意淳律師
上列當事人間請求分割遺產事件，上訴人對於中華民國109年2月
5日臺灣臺北地方法院108年度家繼訴字第81號第一審判決提起上
訴，本院於109年12月15日言詞辯論終結，判決如下：
    主      文
原判決廢棄。
附表一編號1至10所示遺產，應按附表一「本院判決分割方法」
欄所示分割方法分割。
第一、二審訴訟費用由兩造各按附表二所示應繼分比例負擔。
    事實及理由
一、被上訴人黃穎弘、賴威廷(下合稱被上訴人，分稱其名)主張
    ：訴外人江郭雪於民國105年10月17日死亡，遺有如附表一
    編號1至9所示遺產(下稱系爭遺產)，應由上訴人即江郭雪子
    女江良德、江美智、孫子江柏翰、江柏勳(上2人代位其等於
    105年7月13日死亡之父即訴外人江良成繼承，上4人下合稱
    上訴人)、黃穎弘、賴威廷(上2人代位其等於95年5月15日死
    亡之母即江美玲繼承)共同繼承，應繼分各如附表二所示。
    系爭遺產並無不能分割之約定，惟兩造間無法協議分割，爰
    依繼承之法律關係與民法第1164條前段規定，求為命按附表
    一「原審判決分割方法」欄所示方法，分割系爭遺產及附表
    一編號11至12所示遺產管理費用之判決。
二、上訴人則辯以：江良德為江郭雪支出喪葬費新臺幣(下同)16
    萬7200元，另支出附表一編號3所示房屋(下稱系爭房屋)之
    房屋稅3萬7935元，均為管理系爭遺產之費用，應由系爭遺
    產中支付之。又①江美智、江良成於江郭雪生前依序借款194
    3萬元、100萬元予江郭雪(見本院卷一第220頁)，②江良德於
    江郭雪生前為江郭雪代墊醫療與看護費總計30萬2183元(單
    據總額逾30萬2183元，惟仍以30萬2183元計，見本院卷二第
    8頁)，③江郭雪於102年間修繕附表一編號3所示房屋(下稱系
    爭房屋)，江良德為江郭雪代墊工程款82萬7500元，均屬江
    郭雪之生前債務，應列為江郭雪所留遺產之負債，由兩造各
    按附表二所示之應繼分比例繼承等語。
三、原審判決系爭遺產與附表一編號11至12所示管理費用，應按
    附表一「原審判決分割方法」欄所示分割方法分割。上訴人
    不服提起上訴，聲明：㈠原判決廢棄。㈡被上訴人在第一審之
    訴駁回。被上訴人則答辯聲明：上訴駁回。
四、兩造不爭執之事項(本院卷一第218頁)：
  ㈠江郭雪於105年10月17日死亡，遺有系爭遺產，有除戶謄本、
    財政部臺北國稅局遺產免稅證明書、土地與建物所有權狀可
    證（見原審卷第15、19、29至33頁）。
  ㈡系爭遺產應由江郭雪之子女江良德、江美智，及孫子江柏翰
    、江柏勳(上2人代位江良成) 、黃穎弘、賴威廷（上2人代
    位江美玲），各按附表二所示應繼分比例繼承，有戶籍謄本
    、繼承系統表足憑（見原審卷第15至27頁）。
  ㈢江良德支出江郭雪喪葬費16萬7200元，另支出系爭房屋之房
    屋稅3萬7935元（見本院卷二第6頁）。
五、本院判斷：
    被上訴人主張江郭雪於105年10月17日死亡，遺有系爭遺產
    ，應由兩造各按附表二所示應繼分比例繼承，因兩造無法協
    議分割，爰依民法第1164條前段規定，請求分割系爭遺產等
    語。惟為上訴人所否認，並以前詞置辯。經查：
  ㈠按關於遺產管理、分割及執行遺囑之費用，由遺產中支付之
    。繼承人有數人時，在分割遺產前，各繼承人對於遺產全部
    為公同共有。繼承人得隨時請求分割遺產，但法律另有規定
    或契約另有訂定者，不在此限。民法第1150條前段、第1151
    條、第1164條分別定有明文。
  ㈡被上訴人主張江郭雪於105年10月17日死亡，遺有系爭遺產，
    並無不能分割之約定，應由兩造各按附表二所示之應繼分比
    例繼承，惟兩造迄今無法協議分割等情，已據提出除戶謄本
    、財政部臺北國稅局遺產免稅證明書、土地與建物所有權狀
    為證（見原審卷第15、19、29至33頁），且據上訴人所不爭
    執，堪信為真實。則被上訴人自得依民法第1164條前段規定
    請求分割系爭遺產。
  ㈢上訴人抗辯江良德支出江郭雪喪葬費16萬7200元，及支付系
    爭屋之房屋稅3萬7935元等情，已據被上訴人所不爭執(見兩
    造不爭執之事項㈢)，係屬管理系爭遺產之費用，非江郭雪所
    遺債務，應由江郭雪之遺產支付，不生分割問題，兩造均同
    意由附表一編號5所示之存款(下稱系爭存款)支付(見本院卷
    二第8頁)。則系爭存款須先用以清償江良德代墊之喪葬費16
    萬7200元及房屋稅3萬7935元合計20萬5135元【計算式：167
    ,200＋37,935＝205,135】後，餘款始得由兩造各按如附表二
    所示之應繼分比例分割。
  ㈣上訴人雖主張：江良德自幼迄至江郭雪105年10月17日死亡時
    止均與江郭雪共同居住，江良德於江郭雪生前為江郭雪代墊
    醫療與看護費用總計30萬2183元等語，惟依其提出如附表三
    「證據名稱」所示之證據(見附表三「證據出處」欄)，①附
    表三編號1至3、23所示之費用為證明書費用，並非為江郭雪
    支出之醫療或看護費用，②附表三編號5、7、9、11所示之醫
    療費用依序與編號4、6、8、10重複，不得重複請求，③附表
    三編號30至31所示之看護費，係以上訴人自行紀錄之文字為
    證，難認已盡舉證之責，不足採信，④附表三編號35所示為
    江金添之看護費用，非為江郭雪支出之看護費用，⑤附表三
    編號38至39所示之費用係江良成支出，並非江良德支出，均
    不得列入江良德得請求江郭雪返還之費用，剔除上開費用後
    ，江郭雪之醫療、看護費用應為26萬6680元。被上訴人雖否
    認江良德有為江郭雪支付醫療、看護費用之情，惟亦不爭執
    江良德自幼迄至江郭雪死亡時止均與江郭雪共同居住之事實
    (見本院卷二第7頁)。衡諸江良德為江郭雪之子，自幼迄至
    江郭雪死亡時止均與江郭雪共同居住，其主張為江郭雪代墊
    醫療與看護費用乙情，合於倫常事理，堪予採信。而江郭雪
    於死亡時尚遺有如附表一編號1至8所示合計727萬7040元之
    財產，堪認生活並未陷於不能，尚無請求江良德扶養之權利
    ，則江良德為江郭雪代墊醫療與看護費26萬6680元，江郭雪
    核係無法律上原因而受有利益，並致江良德受有損害，自應
    依民法第179條規定對江良德負返還之責。江郭雪於105年10
    月17日死亡，該返還不當得利債務，應列為江郭雪之遺產負
    債，由兩造各按附表二所示應繼分比例繼承。兩造均同意由
    江良德自系爭存款取償醫療與看護費之方法分割(見本院卷
    二第8頁)，則系爭存款應再支付江良德26萬6680元後，餘額
    始得由兩造各按如附表二所示之應繼分比例分割。
  ㈤上訴人主張：江良德於102年間為江郭雪代墊修繕系爭房屋之
    工程款82萬7500元，應列為江郭雪之債務云云，雖提出手寫
    費用明細、估價單為憑(見原審卷第187至197頁、本院卷一
    第171至177頁)，並聲請傳喚證人廖勳聲、楊文獻、江育任
    、黃兆新、賴坤添作證。惟：
  ⒈參諸①證人廖勳聲證稱：江良德曾接洽伊於系爭房屋施作磁磚
    等工程，並付伊工資10萬8500元，②廖有進證稱：江良德當
    初有工作讓伊作，③楊文獻證稱：伊為臨時工，江良德有請
    伊在系爭房屋施作木工，並給工資，但給付工資若干不復記
    憶等語，④江育任、黃兆新證稱：渠等均受僱於江良德，曾
    至系爭房屋施作木工，每日領取工資2900元，但工作期間不
    復記憶等語，⑤證人賴坤添證稱：江良德曾請伊至系爭房屋
    施作木工，並給付工資，但工作期間不復記憶等語(見本院
    卷一第417至422頁)，可見系爭房屋係由江良德出面僱工修
    繕，難認江郭雪曾於102年間修繕系爭房屋，且應支付修繕
    費用之情，則江良德主張其為江郭雪代墊工程款，已難採信
    。
  ⒉上訴人雖主張：原審卷第187至197頁所示之單據與各項明細
    均為江郭雪所書寫，可見江郭雪確曾於102年間修繕系爭房
    屋云云。惟被上訴人否認前開單據與各項明細係江郭雪所書
    寫，而上訴人就上開單據與各項明細係江郭雪書寫乙情，並
    未舉證以實其說，已難憑信。況上訴人所提出前開單據與各
    項明細中有部分係屬估價單(見原審卷第189至193頁)，衡諸
    常情，應係施作修繕工程之廠商所書寫，且證人廖有進亦證
    稱：原審卷第193頁(即本院卷第177頁)之估價單係伊配偶廖
    甘靜玉寫的等語(見本院卷一第418頁)，尚難認前開單據與
    各項明細均係江郭雪所書寫。況依附表一所示江郭雪之存款
    足敷支應房屋修繕費用，如江郭雪於102年間有修繕系爭房
    屋並應支付修繕費之情，江郭雪當無故意不支付，上訴人亦
    不請求江郭雪支付之理，此外，上訴人並未舉證證明江郭雪
    於102年修繕系爭房屋，亦未敘明江良德係基於何種法律關
    係得請求代墊工程款，上訴人據此主張江郭雪曾於102年間
    修繕系爭房屋云云，顯無可採。則上訴人主張將江良德支出
    之工程款82萬7500元列為江郭雪之遺產債務，亦屬無據。
  ㈥末按稱消費借貸者，於當事人間必本於借貸之意思合致，而
    有移轉金錢或其他代替物之所有權於他方之行為，始得當之
    。是以消費借貸，因交付金錢之原因多端，除有金錢之交付
    外，尚須本於借貸之意思而為交付，方克成立。倘當事人主
    張與他方有消費借貸關係存在者，自應就該借貸意思互相表
    示合致及借款業已交付之事實，均負舉證之責任，其僅證明
    有金錢之交付，未能證明借貸意思表示合致者，仍不能認為
    有該借貸關係存在(最高法院103年度台上字第2233號判決參
    照)。查上訴人主張江郭雪依序向江美智、江良成借款1943
    萬元、100萬元云云，雖提出匯款單為憑(見原審卷第127至1
    49頁)，惟僅能證明江美智、江良成曾匯款予江郭雪，不能
    證明江美玲、江良成分別與江郭雪之間已就金錢之消費借貸
    達成意思表示合致，且上訴人於本院亦陳稱：(問：上訴人
    主張江美智、陳良成對江郭雪有借款債權部分，是何時達成
    意思表示合致？)沒有特別時間等語(見本院卷二第6頁)，上
    訴人既連借貸意思表示合致成立之期間均無法敘明，自難僅
    憑前揭匯款單遽認江美玲、江良成分別與江郭雪間有貸款關
    係存在。則上訴人主張應將江郭雪分別對江美智、江良成所
    負之1943萬元、100萬元借款債務列為江郭雪遺產之負債云
    云，顯無可採。
  ㈦本院審酌以上各情，認江郭雪所留如附表一編號1至10所示遺
    產(含債務)，應以下列方法分割(含扣除遺產管理費用)：①
    由系爭存款支付江良德支出之喪葬費16萬7200元、房屋稅3
    萬7935元之遺產費用，②由系爭存款支付江良德代墊醫療與
    看護費26萬6680萬元之遺產債務以為分割，③系爭存款餘額1
    02萬8185元【計算式：1,500,000－167,200－37,935－266,680
    ＝1,028,185】、附表一編號4、6至8所示存款、編號9所示租
    金，由兩造各按附表二所示之應繼分比例，分割為單獨所有
    。④附表一編號1至3所示不動產由兩造各按如附表二所示之
    應繼分比例，分割為分別共有，較為妥適。
六、從而，被上訴人依民法第1164條前段規定，請求分割附表一
    編號1至10所示遺產，為有理由，應予准許，爰由本院依職
    權酌定分割方法如附表一編號1至10「本院判決分割方法」
    欄所示。原審判決系爭遺產與附表一編號11至12所示之遺產
    費用，應按如附表一「原審判決分割方法」欄所示分割方法
    分割，尚有未洽。上訴意旨指摘原判決不當，求予廢棄改判
    ，為有理由，爰由本院予以廢棄改判如主文第2項所示。上
    訴人關於分割方法之主張，與本院判決結果雖有不同，惟分
    割方法本屬法院職權，不受當事人聲明之拘束，本院尚無駁
    回上訴人此部分上訴之必要，併予敘明。
七、末按因共有物分割、經界或其他性質上類似事件涉訟、由敗
    訴當事人負擔訴訟費用顯失公平者，法院得酌量情形，命勝
    訴之當事人負擔其一部，民事訴訟法第80條之1定有明文。
    裁判分割遺產之形成訴訟，法院決定遺產分割之方法時，應
    斟酌何種分割方法較能增進共有物之經濟效益，並兼顧兩造
    之利益，以決定適當之分割方法，不受起訴聲明之拘束，亦
    不因何造起訴而有不同。上訴人提起本件上訴，請求廢棄原
    判決雖有理由，然關於分割遺產之訴訟費用，應由兩造按如
    附表二所示比例負擔，始為公平，爰諭知如主文第3項所示
    。
八、本件事證已臻明確，兩造其餘之攻擊或防禦方法及所用之證
    據，經本院斟酌後，認為均不足以影響本判決之結果，爰不
    逐一論列，附此敘明。
九、據上論結，本件上訴為有理由，依家事事件法第51條，民事
    訴訟法第450條第1項、第80條之1，判決如主文。
中　　華　　民　　國　　109 　年　　12　　月　　29　　日
                  家事法庭
                      審判長法  官  王怡雯
                            法  官  朱美璘
                            法  官  何君豪
正本係照原本作成。
如不服本判決，應於收受送達後20日內向本院提出上訴書狀，其
未表明上訴理由者，應於提出上訴後20日內向本院補提理由書狀
（均須按他造當事人之人數附繕本）上訴時應提出委任律師或具
有律師資格之人之委任狀；委任有律師資格者，另應附具律師資
格證書及釋明委任人與受任人有民事訴訟法第466 條之1第1項但
書或第2項（詳附註）所定關係之釋明文書影本。如委任律師提
起上訴者，應一併繳納上訴審裁判費。
中　　華　　民　　國　　109 　年　　12　　月　　29　　日

  　　　　　　　　　　　　　書記官  陳奕伃
附註：
民事訴訟法第466條之1（第1項、第2項）：
對於第二審判決上訴，上訴人應委任律師為訴訟代理人。但上訴
人或其法定代理人具有律師資格者，不在此限。
上訴人之配偶、三親等內之血親、二親等內之姻親，或上訴人為
法人、中央或地方機關時，其所屬專任人員具有律師資格並經法
院認為適當者，亦得為第三審訴訟代理人。
附表一：

附表二：兩造之應繼分
編號 姓  名 應繼分比例 01 黃穎弘    1/8 02 賴威廷    1/8 03 江柏翰    1/8 04 江柏勳    1/8 05 江美智    1/4 06 江良德    1/4 
附表三：

附表三